臺灣高等法院民事判決
110年度上字第553號
上  訴  人  丁○○  
訴訟代理人  廖晏崧律師
            黃品喆律師
被 上訴 人  乙○○  

上列當事人間請求侵權行為損害賠償事件，上訴人對中華民國11
0年2月26日臺灣新北地方法院判決（109年度訴字第1517號）提
起上訴，本院於民國110年9月28日言詞辯論終結，判決如下：
    主      文
上訴駁回。
第二審訴訟費用由上訴人負擔。
    事實及理由
一、上訴人主張：伊於民國107年間對被上訴人及其配偶、女兒
    即訴外人甲○○、丙○○（下稱三人）起訴請求侵權行為損害賠
    償（案列原法院107年度訴字第2228號，下稱系爭事件）。
    被上訴人於107年12月19日下午在原法院民事第二法庭系爭
    事件辯論時（下稱系爭辯論期日），情緒失控，以「垃圾」
    、「不要臉」、「骯髒」、「卑鄙」等穢語辱罵伊（下稱系
    爭話語），貶損伊之名譽。爰依民法第184條第1項前段、第
    195條第1項規定，求為命被上訴人給付精神慰撫金新臺幣（
    下同）10萬元本息及張貼道歉啟事之判決（原法院為上訴人
    敗訴之判決，上訴人不服，提起上訴；未繫屬本院部分不予
    贅述）。上訴聲明：（一）原判決關於駁回後開第（二）項
    之訴部分廢棄。（二）上開廢棄部分，被上訴人應給付上訴
    人10萬元，及自107年12月19日起至清償日止，按週年利率5
    %計算之利息；並應於本判決確定之日起10日內，在原法院
    公告欄張貼如起訴狀附件1所示道歉啟事30日。（三）願供
    擔保，聲請宣告假執行。　　
二、被上訴人則以：伊係就可受公評之系爭事件為善意評論，於
    系爭辯論期日提出攻擊防禦方法，以自衛、自辯、保護合法
    之利益，得比照刑法第311條第1、3款阻卻違法。系爭辯論
    期日未公開審理，外人無從得悉開庭內容，在場參與法庭活
    動之人本即知悉案情事實，系爭話語未使上訴人名譽貶損，
    亦無造成精神痛苦等語，資為抗辯。答辯聲明：（一）上訴
    駁回。（二）如受不利判決，願供擔保，聲請准予免為假執
    行。　　　　
三、查被上訴人於系爭辯論期日講出系爭話語之事實，為兩造所
    不爭執（見本院卷189、190頁）。上訴人主張被上訴人以系
    爭話語辱罵伊，侵害伊之名譽權，自得請求賠償精神慰撫金
    及張貼道歉啟事，為被上訴人所否認，並以前揭情詞置辯。
    本件爭點在於：（一）被上訴人之侵權行為損害賠償責任是
    否成立？（二）如是，則被上訴人應賠償慰撫金數額若干？
    應否張貼道歉啟事？茲論述如下：　　
（一）按因侵權行為所生損害賠償請求權，以有故意或過失不法
      侵害他人權利為其成立要件，若其行為欠缺違法性，即無
      賠償之可言。又名譽權如遭不法侵害，被害人得請求賠償
      非財產上損害之慰撫金，及回復名譽之適當處分。此觀民
      法第184條第1項前段、第195條第1項規定甚明。次按以善
      意發表言論，而因自衛、自辯或保護合法之利益者，不罰
      ，刑法第311條第1款亦有明定。所謂善意，係指非專以毀
      損他人名譽、信用，或以侵害他人感情名譽為目的之謂。
      上開刑法妨害名譽及信用罪之阻卻違法規定，於民事侵權
      行為有無違法性之判斷，亦得類推適用，以調和名譽及言
      論自由之保障。復按訴訟權為憲法第16條所保障之權利，
      民事訴訟係以辯論主義為審理原則，以法庭活動為中心，
      由當事人互為攻擊、防禦，就為裁判基礎之事實詳為主張
      並聲明證據以資證明，由法院斟酌全辯論意旨及調查證據
      之結果，依自由心證判斷事實之真偽而為裁判。為期兼顧
      發現真實之公共利益、個人名譽及訴訟權之保障，當事人
      於訴訟程序固不得任意就無關事實，虛構陳述而侵害他人
      之名譽；惟為說明其請求及抗辯之事實為正當，就爭訟相
      關事實提出有利之主張或抗辯，且未逸脫社會所容許訴訟
      活動之範圍，縱使用語過於慫動或偏激，影響他人名譽，
      仍屬因自衛、自辯或保護合法利益所發表之善意言論，為
      正當權利行使，不具違法性。　　
（二）本件上訴人於系爭事件起訴主張，同為13歲之丙○○於98年
      6月30日至同年10月1日間，數次引誘伊為性交行為，侵害
      伊之身體、名譽、貞操權及伊父母即訴外人戊○○、己○○之
      監護權，伊並受讓父母之請求權，而請求三人連帶賠償精
      神慰撫金共135萬元並為道歉（見系爭事件訴字卷一9至11
      頁之起訴狀）。被上訴人身為被告，兼為丙○○之法定代理
      人及甲○○之訴訟代理人（見同卷231至233頁之委任狀），
      三人並於訴訟程序中提起反訴請求賠償（見同卷271頁之
      反訴狀、302頁之言詞辯論筆錄、365頁之反訴補正狀），
      本得就對造之主張為適度之抗辯，以護衛己方之權益。而
      被上訴人於系爭辯論期日講出系爭話語，依一般社會通念
      頗為粗鄙，固然具有貶損上訴人名譽之含意。惟細繹各相
      關段落之前後脈絡（見本院卷105至137頁之錄音譯文）：
      １、「（被上訴人）我可以講了嗎？這件事情，這個丙○○
      他是1個13歲的小朋友，什麼都不懂喔，這個丁○○喪心病
      狂，不要臉的垃圾！你敢對女同學下手啊，你真是不要臉
      欸，垃圾（臺語）！」「（上訴人）法官，有錄音嗎？」
      「（法官）別吵（臺語）！」「（上訴人）有錄音嗎？」
      「（被上訴人）你垃圾！」「（上訴人）我要告她。」「
      （被上訴人）你垃……你告！垃圾！」（見本院卷114、115
      頁）２、「（上訴人）法官我要追加起訴，我要加告乙○○
      ，我要追加起訴。」「（法官）具狀。」「（上訴人）那
      你先幫我寫，我要追加起訴，起訴乙○○12月19號，107年1
      2月19日4點26分當庭當庭侮辱本人，侵害本人人格權。」
      「（被上訴人）垃圾啦！你性侵女孩子，你還敢告人，垃
      圾！垃圾（臺語）！不要臉！」「（上訴人）侵害原告人
      格權，詳細內容請法院交付今日錄音光碟，本人、本人聽
      取錄音之後，再具狀。然後時效抗辯，被告沒有舉證，嗯
      ，不好意思，多加一句，所以應該要適用10年，沒有舉證
      2年，所以應該要適用10年，沒有舉證適用短期時效，所
      以應該適用10年。」（見本院卷117、118頁）３、「（法
      官）什麼意思？你那個起訴狀是跟誰起訴啊？」「（上訴
      人）就是一樣是起訴被告丙○○、甲○○、乙○○，對同一事實
      ……」「（被上訴人）你以為法院沒事做……」「（上訴人）
      閉嘴啦，沒人跟你講話啦！」「（被上訴人）就是有你這
      種垃圾骯髒的事啊。」（見本院卷132頁）４、「（法官）
      應該如何就如何好嗎？」「（被上訴人）我知道，因為我
      是有民事訴訟，因為我不知道其實他6月就性侵我女兒了
      ，我是真的不知道，他在13歲，就是什麼都不懂的女生……
      （語意不清），真的是很卑鄙。」（見本院卷136、137頁
      ）可見系爭話語係與「上訴人侵犯幼女丙○○，實為加害人
      ，應負賠償責任，卻反而對三人提起民事訴訟」之主張及
      抗辯意旨相結合，進而與本訴、反訴之賠償責任是否成立
      及應如何賠償之認定密切相關，且係對於上訴人侵害其幼
      女丙○○貞操之評價，非專以毀損上訴人名譽為發言目的，
      顯非虛構事實或恣意漫罵。即使被上訴人於主張及抗辯意
      旨摻入過於慫動、偏激之情緒性用語，然未逾越攻擊防禦
      訴訟活動之合理容許範圍，為保障法庭內當事人之言論自
      由，俾以充分行使訴訟權，應認被上訴人之行為，不具違
      法性。上訴人另主張被上訴人自陳開庭時情緒失控始講出
      系爭話語，並聲請勘驗系爭辯論期日之錄音，以證明被上
      訴人講話語氣及遣詞用字並非出於善意（見本院卷227、2
      47頁），惟被上訴人之上開情緒性用語非專以毀損上訴人
      名譽為目的，尚未逾越攻擊防禦訴訟活動之合理容許範圍
      ，已如前述，上訴人聲請之證據自無調查必要，併此說明
      。　　
四、綜上所述，被上訴人出言系爭話語之行為不具違法性，不構
    成侵權行為損害賠償責任，是上訴人依民法第184條第1項前
    段、第195條第1項規定，請求被上訴人給付精神慰撫金10萬
    元本息及張貼道歉啟事，為無理由，不應准許。原審就上開
    部分為上訴人敗訴之判決，並駁回此部分假執行之聲請，並
    無不合。上訴論旨指摘原判決此部分不當，求予廢棄改判，
    為無理由，應駁回其上訴。　　
五、本件事證已臻明確，兩造其餘之攻擊或防禦方法及所用之證
    據，經本院斟酌後，認為均不足以影響本判決之結果，爰不
    逐一論列，附此敘明。
六、據上論結，本件上訴為無理由，爰判決如主文。
中　　華　　民　　國　　110 　年　　10　　月　　12　　日
                  民事第七庭    
                      審判長法  官  李昆霖
                            法  官  蔡惠琪
                            法  官  譚德周
正本係照原本作成。
如不服本判決，應於收受送達後20日內向本院提出上訴書狀，其
未表明上訴理由者，應於提出上訴後20日內向本院補提理由書狀
（均須按他造當事人之人數附繕本）上訴時應提出委任律師或具
有律師資格之人之委任狀；委任有律師資格者，另應附具律師資
格證書及釋明委任人與受任人有民事訴訟法第466 條之1第1項但
書或第2項所定關係之釋明文書影本。如委任律師提起上訴者，
應一併繳納上訴審裁判費。
中　　華　　民　　國　　110 　年　　10　　月　　12　　日

                            書記官  張郁琳